最　高　行　政　法　院　判　決　　　　　　　　　　九十一年度判字第三九七號
　　原　　　告　乙○○
　　　　　　　　Ｈ○○
　　　　　　　　Ｓ○○
　　　　　　　　寅○○
　　　　　　　　Ｄ○○
　　　　　　　　己○○
　　　　　　　　Ｂ○○
　　　　　　　　Ｆ○○
　　　　　　　　Ｖ○○
　　　　　　　　Ｚ○○
　　　　　　　　Ｉ○○
　　　　　　　　辰○○
　　　　　　　　戊○○
　　　　　　　　子○○
　　　　　　　　Ｌ○○
　　　　　　　　卯○○
　　　　　　　　丑○○
　　　　　　　　Ｑ○○
　　　　　　　　Ｗ○○
　　　　　　　　申○○
　　　　　　　　Ｕ○○
　　　　　　　　天○○
　　　　　　　　辛○○○
　　　　　　　　Ｎ○○
　　　　　　　　Ｅ○○
　　　　　　　　午○○
　　　　　　　　戌○○
　　　　　　　　甲○○
　　　　　　　　黃○○
　　　　　　　　Ｏ○○
　　　　　　　　亥○○
　　　　　　　　黃雙福
　　　　　　　　庚○○
　　　　　　　　丁○○
　　　　　　　　壬○○
　　　　　　　　酉○○
　　　　　　　　巳○○
　　　　　　　　宇○○
　　　　　　　　Ｋ○○
　　　　　　　　地○○
　　　　　　　　癸○○
　　　　　　　　Ｒ○○
　　　　　　　　Ａ○○
　　　　　　　　Ｃ○○
　　　　　　　　宙○○
　　　　　　　　Ｊ○○
　　　　　　　　Ｍ○○
　　　　　　　　Ｔ○○
　　　　　　　　未○○
　　　　　　　　Ｇ○○
　　　　　　　　丙○○
　　　　　　　　Ｙ○○
　　　　　　　　Ｘ○○
　　　　　　　　潘雙荑
　　　　　　　　Ｐ○○
　　兼共同訴訟代理人
　　　　　　　　玄○○
　　被　　　告　花蓮縣政府
　　代　表　人　張福興
右當事人間因有關土地事務事件，原告不服內政部中華民國八十九年四月六日台八十
九內訴字第八九○二九○九號再訴願決定，提起行政訴訟。本院判決如左：
　　主  文
再訴願決定、訴願決定及原處分關於准許摩尼寺存放之五十個靈（灰）骨部分均撤銷
。
訴訟費用由被告負擔。
　　事  實
緣被告依內政部民國八十八年九月二十一日台八八內民字第八八八二二四一號函所檢
送同年月十七日所召開「研商『花蓮市摩尼寺存放納骨設施是否適法疑義』」之會議
決議：「一、本案經花蓮縣政府民政局、社會主管單位認定確係墳墓設置管理條例公
布施行前已存放之靈骨，基於法律不溯既往之原則，不適用該條例之規定。二、關於
墳墓設置管理條例施行後，如經政府鼓勵寺廟存放骨灰而設置者，依信賴保護之法治
行政原則，得以繼續存放。」以八十八年九月二十七日八八府民禮字第一○八九○五
號函知摩尼寺，並副知原告玄○○略以：「三、依上開會議決議意旨於墳墓設置管理
條例公布施行後所存放之靈（灰）骨，因佛教傳統均習火葬，政府早期為節省墓地，
提倡火化、塔葬政策，亦曾鼓勵寺廟興建納骨堂（塔）設施，依信賴保護之法治行政
原則，現存放之五○個靈（灰）骨得以繼續存放外，惟不得再新增其他靈（灰）骨，
並應敦親睦鄰，以達地方和諧。」副知原告，原告不服，循序提起訴願、再訴願，遞
遭決定駁回，遂提起行政訴訟。茲摘兩造訴辯意旨於次：
原告起訴意旨及補充理由略謂：一、原告雖以被告八十八年九月二十七日八八府民禮
字第一○八九○五號函副本提起訴願案遭程序駁回。但被告復以八十八年十月二十一
日八八府民禮字第一一四二四五號正本函交原告。原告依此提起再訴願，已無不適格
問題，內政部仍依原告係如前述受原處分機關副本副知為由以不適格再予程序駁回。
內政部故意忽視原告復以八十八年十月二十一日八八府民禮字第一一四二四五號正本
函為提起再訴願之事實，已失偏頗，並失正義，令人不服。二、查摩尼寺在都市計劃
區內人口稠密之住宅區違法納骨且獲容許新建大型寺廟（建坪約六百坪，於八十九年
初興建完成）已嚴重妨害原告等之居住安寧、環境保護、公共衛生，更進而促使房地
產崩盤，甚且寺方夜間誦經，木魚鐘鼓聲齊響，寺方無視他人存在的態度，嚴重傷害
原告等之居住環境品質，實非身歷其境者能知曉其痛苦，其直接損害原告等之權益應
無庸置疑。三、訴願書訴願事實及理由一、被告曾以八十七年七月十三日八七府社行
字第七七四○四號函示縣府應居民等之陳情於八十七年六月十一日至該寺瞭解前均未
曾核准或查到過摩尼寺有附設納骨設施及納骨甕數量。則內政部決定書中：「（一）
本案經花蓮縣政府民政局、社會主管單位認定確係墳墓設置管理條例施行前已存放之
靈骨．．．（二）關於墳墓設置管理條例施行後如經政府鼓勵寺廟存放骨灰而設置者
，依信賴保護之法治行政原則，得以繼續存放．．．。」之說，與前述明顯矛盾。摩
尼寺既無「經政府鼓勵」亦無在法律公布前即已納骨之確切證據，被告竟顛倒是非，
指鹿為馬，意欲濫權袒護，已嚴重損及政府威信。且豈有法律公布施行於前「政府」
卻鼓勵違法於後。如此之公文顯失之荒謬。摩尼寺係因在非墳墓地（實為都市計畫之
住宅區）經營納骨而違法。反之「如經政府鼓勵寺廟」在「墳墓地」經營納骨，當無
適法疑義。被告實已自失立場，曲庇不法，欺愚百姓。因此請求判令摩尼寺已存放五
十個違法納骨甕全數依法強制執行遷移。撤銷原處分、訴願及再訴願決定等語。
被告答辯意旨略謂：一、被告依據內政部八十八年九月二十一日台（八八）內民字第
八八八二二四一號函示意旨，准許「墳墓設置管理條例」公布施行前已存放之靈骨繼
續存放等情，除遵行行政機關依「信賴保護之法治行政原則」為行政行為外，亦係遵
照上級機關指揮監督所為之合法行政行為。原告主張被告曲庇不法等語，顯係誤解行
政機關應「依法行政」之責任。至其憑空指摘被告官商勾結等語，公然行諸訴訟公文
書內，亦有涉及公然毀謗、侮辱被告奉公守法公務員之嫌。民主法治國家之行政救濟
程序，係為依據憲法權利保護原則，公平保障人民之合法權利，原告不解法令且任意
指摘公務員涉及貪瀆刑事罪嫌，懇請鈞院本諸闡明權訓誡原告其應負責任，以確保公
務員得以無懼於民眾之任意誣陷。二、原告訴請駁回再訴願決定，判令案內摩尼寺內
納骨甕全數依法強制執行遷移等情，既無法令依據，且有違上級機關之命令。被告自
其提出陳情案及訴願事件起，即一再善盡行政機關對行使職權內容之「告誡教示義務
」，相關承辦人員亦不厭其煩再三說明。惟原告非但不願深入瞭解相關行政法令，且
一再循行政救濟程序提出不合法之主張，請駁回原告之訴等語。
　　理  由
本件原告於民國八十八年八月十一日以訴外人花蓮市摩尼寺違法在都市計畫區內經營
納骨塔，妨害居住安寧、公共安全及環境衛生，請求被告限期令其遷移，嗣經被告以
八十八年九月二十七日八八府民禮字第一○八九○五號函知摩尼寺，並副知原告玄○
○：「三、依上開會議決議意旨於墳墓設置管理條例公布施行後所存放之靈（灰）骨
，因佛教傳統均習火葬，政府早期為節省墓地，提倡火化、塔葬政策，亦曾鼓勵寺廟
興建納骨堂（塔）設施，依信賴保護之法治行政原則，現存放之五○個靈（灰）骨得
以（予）繼續存放外，惟不得再新增其他靈（灰）骨，並應敦親睦鄰，以達地方和諧
。」等語，固非無見。惟查被告函知摩尼寺其現存放之五十個靈（灰）骨得繼續存放
（依八十七年六月十一日清點結果現有納骨櫃計七三八個，現存有靈骨數量計四十五
個），係依摩尼寺提供之存放骨灰死者名冊（附證三）為據，查墳墓設置管理條例係
於七十二年十一月十一日公布施行，惟前揭名冊內所載入堂日期有早於五十八年八月
二十八日，亦有晚至八十五年十二月五日者，按該寺六十二年四月二十一日及八十三
年二月三日寺廟登記表內均無此項相關之登載，被告憑何為此認定，尚非無疑，自有
再予查明之必要。又內政部八十八年九月十七日之會議紀錄決議(二)載稱：關於墳墓設
置管理條例施行後，如經政府鼓勵寺廟存放骨灰而設置者，依信賴保護之法治行政原
則，得以繼續存放（納骨設施），而被告八十七年七月十三日八七府社行字第七七四
○四號函則謂：「本府並無摩尼寺附設納骨設施七十二年十二月以前之核准公文書．
．．」，被告逕依決議(一)函知摩尼寺，而未請該寺遵依同條例第三十條規定補行申請
，不無疏漏。次查收受公文副本者，非不得依副本之內容，為適當之行為，一再訴願
決定以系爭文件（被告八十八年九月二十七日府民禮字第一○八九○五號）之正本收
受人為摩尼寺，雖有副本通知原告等，惟其處分之效果並不損害原告之權益，原告遽
提訴願，其當事人不適格云云，尚有未合。原告執此指摘原處分違誤，其訴為有理由
，應由本院併予撤銷，由被告查明後另為適法之處分。
據上論結，本件原告之訴為有理由，爰依行政訴訟法施行法第二條、行政訴訟法第九
十八條第三項前段，判決如主文。
中　　華　　民　　國　　九十一　　　年　　  三　　　　月　　　十四　　　日
                    最 高 行 政 法 院  第 三 庭
                                審 判 長 法  官　　　葉　振　權
                                         法  官      林　家　惠
                                         法  官　　　吳　錦　龍
                                         法  官　　　劉　鑫　楨
                                         法  官　　　吳　明　鴻
右  正  本  證  明  與  原  本  無  異
　　　　　　　　　　　　　　　　　　　　 法院書記官　莊  俊  亨
中　　華　　民　　國　　九十一　　　年　　　三　　　　月　　　十四　　　日
